【裁判字號】    98,簡上,228
【裁判日期】    980610
【裁判案由】    詐欺
【裁判全文】
臺灣高雄地方法院刑事判決             98年度簡上字第228號
上  訴  人
即  被  告  甲○○
選任辯護人  郭國益律師
上列上訴人因詐欺案件，不服民國98年3 月6 日本院高雄簡易庭
97年度審簡字第7108號第一審刑事簡易判決（檢察官聲請簡易處
刑案號：臺灣高雄地方法院檢察署97年度偵字第30908 號），提
起上訴，本院管轄之第二審合議庭認不得以簡易判決處刑，改依
通常程序審理，自為第一審判決如下：
    主  文
原判決撤銷。
甲○○無罪。
    理  由
一、聲請簡易判決意旨略以：被告甲○○本可得預見將自己帳戶
    供他人使用，依一般社會生活之通常經驗，可能幫助不法犯
    罪集團掩飾或隱匿重大犯罪所得之財物，致使被害人及警方
    追查無門之情況下，仍不違背其本意，基於幫助詐欺之不確
    定故意，將其向玉山銀行竹南分行所申請，帳號為00000000
    0 號之存摺及金融卡，於民國97年6 月6 日18時30許，在高
    雄市苓雅區○○○路144 號全家便利商店前，提供予不詳姓
    名、年籍之詐騙集團成員使用。嗣有乙○○及丁○○分別於
    同年月9 日19時30分許、20時23分許，接獲自稱係博客來網
    路書店人員之電話，表示因店員作業疏失，致誤採以分期付
    款之方式，因而要求乙○○及丁○○持金融卡至自動櫃員機
    依其指示操作，渠二人均因而陷於錯誤，乙○○遂於同日19
    時58分、20時05分，以跨行轉帳之方式，各匯款新台幣（下
    同）29983 元、29983 元入甲○○前開帳戶。丁○○則於同
    日21時13分，以相同方式，匯款4688元入甲○○前開帳戶。
    嗣因乙○○及丁○○發覺有異，始知受騙，經報警後由警循
    線查知上情等語，認被告甲○○涉有刑法第30條、第339 條
    第1 項之幫助詐欺取財罪嫌。
二、按被告以外之人於審判外之陳述雖不符刑事訴訟法第159 條
    之1 至之4 等四條之規定，而經當事人於審判程序同意作為
    證據，法院審酌該言詞陳述或書面陳述作成時之情況，認為
    適當者，亦得為證據；當事人、代理人或辯護人於法院調查
    證據時，知有刑事訴訟法第159 條第1 項不得為證據之情形
    ，而未於言詞辯論終結前聲明異議者，視為有前項之同意，
    同法第159 條之5 定有明文。本件證人乙○○、丁○○固均
    曾於警詢中為陳述，其等性質雖屬傳聞證據，惟其等未再於
    法院審理中為陳述，且查無符合同法第159條之1至之4等前
    四條之情形，其等所為之上開警詢筆錄內容，業經本院審理
    時予以提示並告以要旨，且各經檢察官、辯護人及被告等人
    表示意見。當事人或辯護人已知上述筆錄乃傳聞證據，且均
    未於言詞辯論終結前對該等筆錄內容異議，依上開規定，是
    其等於警詢中之證言應均具有證據能力。
三、按犯罪事實應依證據認定之，無證據不得認定其犯罪事實；
    不能證明被告犯罪者，應諭知無罪之判決，刑事訴訟法第15
    4 條第2 項、第301 條第1 項分別定有明文；另所謂認定犯
    罪事實之證據，無論其為直接或間接證據，均須達於通常一
    般人均不致有所懷疑，而得確信其為真實之程度，始得據為
    有罪之認定，若其關於被告是否犯罪之證明未能達此程度，
    而有合理性懷疑之存在，致使無法形成有罪之確信，根據「
    罪證有疑、利於被告」之證據法則，即不得遽為不利被告之
    認定，此亦有最高法院29年上字第3105號、40年台上字第86
    號、76年台上字第4986號判例意旨可資參照。又刑法關於犯
    罪之故意，係採希望主義，不但直接故意，須犯人對於構成
    犯罪之事實具備明知及有意使其發生之兩個要件，即間接故
    意，亦須犯人對於構成犯罪之事實預見其發生，且其發生不
    違背犯人本意始成立，若對於構成犯罪之事實，雖預見其能
    發生，而在犯人主觀上確信其不致發生者，仍應以過失論，
    此亦有最高法院22年上字第4229號判例意旨可資參照。從而
    行為人對於構成犯罪之事實，雖預見其能發生，然就其發生
    不違背行為人本意之證明，如未能達使通常一般人均不致有
    懷疑，可確信其為真實之程度，而仍有合理性懷疑之存在，
    即難認行為人對於構成犯罪事實之發生，存有間接故意，自
    不成立犯罪之故意。
四、訊據上訴人即被告甲○○雖供稱將系爭帳戶之存摺、提款卡
    交付他人並告知提款密碼，然堅詞否認有幫助詐欺取財之犯
    行，並辯稱伊係看到自由時報之徵人廣告，應徵接送司機工
    作，因對方表示需要驗證，進而要求伊提供金融帳戶，隔天
    驗證完即可將該帳戶返還，交付後經多次聯繫，對方卻藉詞
    拖延，伊就主動向警方報案，並向銀行掛失該帳戶，非有意
    幫助詐欺集團行騙等語。而公訴意旨認被告涉有幫助詐欺取
    財罪嫌，無非以證人乙○○、丁○○之證述及其等於自動櫃
    員機轉帳之交易明細表、被告上開帳戶申設資料及該帳戶之
    交易明細資料，及被告自承將系爭帳戶之存摺、提款卡交付
    給陌生人，並告知密碼，認以被告智識正常，應可預見轉讓
    金融帳戶予不熟識之陌生人使用，可幫助其所屬犯罪集團為
    詐欺取財犯行等語為主要之論據。經查：
  (一)證人乙○○、丁○○分別遭不詳詐騙集團成員以自稱係博客
    來網路書店人員之電話，表示因店員作業疏失，致誤採以分
    期付款之方式，進而要求乙○○及丁○○分別持金融卡至自
    動櫃員機依指示操作，致其等分別陷於錯誤後，乙○○於97
    年6 月9 日19時58分、20時05分，將其帳戶內之29983 元、
    29 983元，丁○○則於同日21時13分操作自動櫃員機，將其
    帳戶內之4688元存款，分別轉入被告系爭帳戶之事實，業經
    其等於警詢時證述綦詳（偵1 卷第4 、5 頁），並有系爭帳
    戶之存戶交易明細表、自動櫃員機交易明細3 份附卷可稽（
    偵1 卷第6 頁背面至19、22頁）。是被告系爭帳戶遭詐騙集
    團成員使用，作為對他人詐欺犯罪工具之事實，應可認定。
    然上開證據僅可證明系爭帳戶遭詐騙集團成員使用作為詐欺
    犯罪之工具，尚無法證明被告有幫助詐欺之故意。
  (二)按系爭帳戶係被告於95年6 月27日申請設立，自95年6 月30
    日起迄97年3 月15日止，陸續有多筆存提款、轉帳、匯款紀
    錄，直到97年3 月15日至97年6 月6 日被告將該帳戶交付他
    人之前，該帳戶之餘額僅8 元，此有玉山銀行竹南分行函及
    所附之系爭帳戶開戶資料、存戶交易明細表附卷可稽（偵1
    卷第6 至19頁），足認被告辯稱該帳戶是因為當年去北部工
    作需要所開立，且於97年6 月6 日將該帳戶交付他人時，該
    帳戶僅剩8 元等節，應堪採信。
  (三)另從被告提出97年6 月6 日之自由時報節本、本院向自由時
    報調閱97年6 月10日之廣告刊登內容、及被告本人申請持用
    之門號0000000000之行動電話之通話明細1 份內容顯示，自
    由時報於97年6 月6 日、97年6 月10日均刊載如下之徵人廣
    告「傳播公司誠徵接送外務‧薪優‧可日領‧意洽：傑森00
    00000000」，此有自由時報節本附卷可稽（詳本院卷第40、
    41頁），且被告確曾以本人申請持用之0000000000號行動電
    話，自97年6 月6 日16時49分29秒起至同日18時55分27秒止
    ，撥打報載上揭應徵電話6 次，此有遠傳電信通話明細1 份
    附卷可據（詳本院卷第19頁），足認被告辯稱於97年6 月6
    日撥打上開行動電話應徵工作等語，尚非無據。又被告另辯
    稱對方說驗證完隔天即可將其帳戶資料返還，但經多次與對
    方聯絡未果，所以就主動向警方報案，並向銀行掛失等語。
    經查，從上開通話明細顯示，被告確實於97年6 月7 日13時
    10分02秒、同年月9 日12時11分47秒2 度主動與0000000000
    聯繫後，隨即於97年6 月9 日20時52分56秒撥打0000000000
    、同日20時53分17秒撥打00000000000 （均為玉山銀行語音
    服務專線）之電話，並以電話語音系統向玉山銀行辦理掛失
    手續乙節，亦有玉山銀行竹南分行98年5 月19日玉山竹南字
    第0980423002號函在卷可稽（本院卷第62頁），且被告於97
    年6 月9 日晚上9 點30分左右即主動前去鼓山分局報案，並
    向員警告知懷疑遭詐騙之經過，業據證人即員警陳明昌於本
    院具結證述在卷（本院卷第67頁），核與卷附高雄市政府警
    察局鼓山分局98年5 月8 日高市警鼓分偵字第0980009059號
    函檢附當日之工作紀錄簿上記載被告主動於上揭時間前去報
    案遭騙走上開帳戶資料之內容（本院卷第50至51頁）相符，
    故被告辯稱經多次與對方聯絡未果，所以就主動向警方報案
    ，並向銀行掛失等語，亦堪採信。
  (四)另從本件被害人譚瑋林遭詐騙集團成員詐騙得逞後，匯款進
    入被告上開帳戶之時間係在97年6 月9 日21時13分，而被告
    主動向玉山銀行以電話語音系統辦理掛失手續之時間，無論
    從被告通話明細上所載97年6 月9 日20時53分17秒（本院卷
    第19頁背面），抑或玉山銀行竹南分行所回覆本院之97年6
    月9 日20時56分（本院卷第62頁），均在被害人譚瑋林上開
    匯款進入被告前揭帳戶之前，顯見被告在詐騙集團成員尚使
    用其前揭帳戶行騙之際即主動辦理掛失手續，進而讓詐騙集
    團成員行騙行為功虧一簣，衡情應無故意幫助詐騙集團成員
    使用其帳戶對外行騙之犯意甚明。
  (五)綜上所述，證人乙○○、丁○○之證述、轉帳及系爭帳戶交
    易明細等，僅可證明系爭帳戶被詐騙集團使用作為詐欺犯罪
    工具，又被告自承交付存摺、提款卡並告知密碼，及從上調
    查結果，核與被告所辯均無不合，且被告如欲將系爭帳戶提
    供犯罪集團作為詐騙之工具，衡情應盡量躲避警方人員之追
    查，尚無於察覺有異後主動前往警所報案而自陷險境之理。
    是本件尚難排除被告因應徵工作，誤將系爭帳戶之存摺、提
    款卡、密碼交付他人之可能。從而自難認被告有幫助詐欺取
    財之故意，被告犯罪當屬不能證明，被告執此指摘原審判決
    不當，求予廢棄改判，為有理由，應由本院將原判決撤銷，
    改為諭知被告無罪之判決。
五、另按法院得為簡易判決處刑者，以所科之刑係宣告緩刑、得
    易科罰金之有期徒刑及拘役或罰金為限；於檢察官聲請以簡
    易判決處刑之案件，經法院認應為無罪判決之諭知者，應適
    用通常程序審判之，刑事訴訟法第449 條第3 項、第451 條
    之1 第4 項但書第3 款、第452 條分別規定甚明。又地方法
    院簡易庭對被告為簡易判決處刑後，經提起上訴，而地方法
    院合議庭認應為無罪判決之諭知者，依同法第455 條之1第3
    項準用第369 條第2 項之規定意旨，應由該地方法院合議庭
    撤銷簡易庭之判決，改依第一審通常程序審判，其所為判決
    ，應屬於第一審判決，檢察官仍得依通常上訴程序上訴於管
    轄第二審之高等法院，此有最高法院91年度台非字第21號判
    例可資參照。本件聲請簡易判決處刑意旨，經本院審理後既
    認應為被告無罪之諭知，依上開說明，除撤銷原判決外，並
    應逕行改依通常程序審理，自為第一審判決，檢察官如有不
    服，仍得於法定上訴期間內，向管轄之第二審法院提起上訴
    ，附此敘明。
據上論斷，應依刑事訴訟法第455 條之1 第1 項、第3 項、第45
2 條、第369 條第1 項前段、第364 條、第301 條第1 項，判決
如主文。
本案經檢察官丙○○到庭執行職務。
中    華    民    國    98    年     6    月    10    日
                  刑事第六庭審判長法  官  李璧君
                                  法  官  鄭峻明
                                  法  官  曾仁勇
以上正本證明與原本無異。
如不服本判決應於收受判決後10日內向本院提出上訴書狀，並應
敘述具體理由。其未敘述上訴理由者，應於上訴期間屆滿後20日
內向本院補提理由書(均須按他造當事人之人數附繕本)「切勿逕
送上級法院」。
中    華    民    國    98    年     6    月    10    日
                                  書記官  王紀芸


司法院資訊處製作；財團法人民間司法改革基金會備份。
